【裁判字號】    96,簡上,218
【裁判日期】    970508
【裁判案由】    損害賠償
【裁判全文】
臺灣高雄地方法院民事判決             96年度簡上字第218號
上  訴  人  甲○○
訴訟代理人  康進益律師
被上訴人    五互實業股份有限公司
法定代理人  陳秋白
被上訴人    乙○○
上列當事人間損害賠償事件，上訴人對於中華民國96年5 月2 日
本院高雄簡易庭第一審簡易判決（96年度雄簡字第897 號）提起
上訴，經本院於民國97年4 月24日言詞辯論終結，判決如下：
    主      文
上訴駁回。
第二審訴訟費用由上訴人負擔。
    事實及理由
一、本件上訴人起訴主張被上訴人乙○○為被上訴人五互實業股
    份有限公司（下稱五互公司）之職員，而伊則經被上訴人乙
    ○○之介紹而以伊及女張淳媺、張愛熏名義與被上訴人五互
    公司訂立生前契約計38件。嗣被上訴人乙○○於民國95年1
    月間知悉伊欲搬家，其即佯稱願代為變更契約住址為由而誘
    騙伊交付生前契約書、印章及身份證件等資料，後因被上訴
    人乙○○遲未交還，經伊向被上訴人五互公司查詢，始知被
    上訴人乙○○已持各該資料向該公司辦理質押借款計新台幣
    （下同）399,000 元，其顯已涉犯偽造文書及侵占之罪行而
    不法侵害伊之權利，而辦理保單質押借款原應由借款人親自
    於申請書上簽名或對保才得以質借，惟被上訴人五互公司在
    各該借款申請書均未經伊或張淳媺、張愛熏親自簽名或用印
    之情下竟准被上訴人乙○○質借，甚且所質借之款項亦未匯
    入伊之帳戶而直接交由被上訴人乙○○領取，被上訴人五互
    公司就此質借之程序顯有嚴重之疏失，其負責人陳秋白與被
    上訴人乙○○顯有共謀詐領之罪行，縱非共謀涉犯，其亦為
    被上訴人乙○○之僱用人而應就此與之負連帶損害賠償責任
    ，為此爰依民法第184 條、第188 條規定聲明求為判決被上
    訴人應連帶給付399,000 元及自起訴狀繕本送達被上訴人之
    翌日起至清償日止按年息5%計算之利息。
二、被上訴人乙○○則以伊自92年10間起即與上訴人有鉅額之金
    錢借貸往來，伊均係於對之借得款項後即簽發支票予其收執
    ，歷來由上訴人兌領者即達1 億5 千9 百餘萬元，而系爭2
    次以生前契約質押借款，亦係上訴人同意借款予伊後，由之
    先後於94年10月13日、95年1 月25日將所執印章、保單及身
    份證影本交付予伊而託為向被上訴人五互公司辦理質押借貸
    ，再將所得款項共399,000 元出借予伊，伊亦同前方式分別
    簽發94年12月10日、96年3 月30日期，票號為211114、2146
    67號，付款人高雄市第二信用合作社，面額各為500,000 元
    、600,000 元之支票2 紙予上訴人收執，並付予年息60% 計
    算之利息，而系爭借款伊已清償192,000 元，僅剩207,000
    元因跳票而未給付，伊並無上訴人所指偽造文書質借詐領之
    行為，上訴人請求即為無據等語為辯，並聲明求為判決駁回
    上訴人之訴。
三、被上訴人五互公司則以伊於客戶辦理各項申請時，皆係將申
    請書交由業務員轉給客戶簽名、蓋章，而系爭2 項質押貸款
    係因上訴人不能親自前來，故伊始交由被上訴人乙○○轉給
    上訴人蓋章，雖本件伊疏未要求被上訴人乙○○將保單交由
    上訴人簽名即准予貸款，惟此係因伊信任被上訴人黃宜廷之
    故，伊並無上訴人所稱與被上訴人乙○○共謀詐欺及偽造文
    書等行為，而被上訴人乙○○已堅稱係得上訴人同意而為質
    借，並已清償部分款項，其既無何侵權行為，伊自亦無須負
    何僱用人連帶賠償責任者，上訴人請求伊應與被上訴人乙○
    ○連帶給付上開金額即為無據等語為辯，並聲明求為判決駁
    回上訴人之訴。
四、原審判決就上訴人之聲明請求為全部敗訴之判決，上訴人不
    服提起上訴，於本院聲明求為判決：(一)、原判決廢棄；(二)、
    被上訴人應連帶給付399,000 元及自起訴狀繕本送達被上訴
    人之翌日起至清償日止按年息5%計算之利息（備位聲明求為
    確認上訴人並未以已繳年費計1,065,000 元之生前契約為質
    押借款部分，已另由本院裁定駁回）；被上訴人對上訴人之
    上訴則均於本院答辯聲明求為判決：駁回上訴人之上訴。
五、兩造不爭執之事項：
  (一)、被上訴人乙○○為被上訴人五互公司之職員，上訴人及其
      女張淳媺、張愛熏則經被上訴人乙○○之介紹而與被上訴
      人五互公司訂立生前契約計38件。
  (二)、張淳媺之生前契約於94年10月13日乃由被上訴人乙○○持
      向被上訴人五互公司辦理質押借款計192,000 元，嗣於95
      年1 月25日再由被上訴人乙○○持上訴人及張愛熏、張淳
      媺3 人之生前契約向被上訴人五互公司質押借款207,000
      元，該2 次貸款之申請書均係由被上訴人乙○○代為填表
      ，且2 筆款項並均由被上訴人乙○○取走。
  (三)、被上訴人乙○○曾交付予上訴人之94年10月15日期、票號
      0000000號、面額34萬元及94年12月10日期、票號211114
      號、面額50萬元之支票2 紙均已兌現。
  (四)、上訴人與被上訴人乙○○長期以來即有鉅額金錢往來，被
      上訴人乙○○交予上訴人之票據兌領者達1 億5 千9 百餘
      萬元，未兌現者亦達4 千4 百餘萬元。
六、本院就兩造必要爭點所為之判斷：
  (一)、上訴人得否以自己之名義就系爭質借為全部損害賠償之主
      張？
      查上訴人之女張淳媺之生前契約於94年10月13日乃由被上
      訴人乙○○持向被上訴人五互公司辦理質押借款計192,00
      0 元，嗣於95年1 月25日再由被上訴人乙○○持上訴人及
      張愛熏、張淳媺3 人之生前契約向被上訴人五互公司質押
      借款計207,000 元已如上述，而上訴人於95年1 月25日之
      質押貸款中僅申請質貸金額為27,000元，餘則均以其女張
      愛熏、張淳媺之之生前契約所質借（張愛熏120,000 元、
      張淳媺60,000元），另上訴人之女張愛熏、張淳媺分係65
      年4 月17日、66年11月9 日出生，而其等所購生前契約則
      均係於94年5 月至8 月間所簽訂乙節，此有契約綜合事務
      申辦申請書暨其上所附身分證影本及五互如意生前契約書
      等件附卷可稽（58-100頁），又張愛熏、張淳媺所購買之
      生前契約均係由上訴人經其等同意而逕由之與被上訴人五
      互公司簽約，並由上訴人以張愛熏、張淳媺各人賺得而交
      由之保管之金錢繳付年費乙情，亦經上訴人於臺灣高雄地
      方法院檢察署96年度偵字第7414號偽造文書等案件偵查中
      所自陳（卷附該卷96年12月19日訊問筆錄參照），是上訴
      人以張愛熏、張淳媺之名義與被上訴人五互公司簽訂上開
      生前契約時既均係得其等同意，且其應付契約年費亦係由
      其等工作所得以為支付，而張愛熏、張淳媺於各該契約簽
      訂之時並均業已成年，上開關於以張愛熏、張淳媺名義簽
      訂之生前契約自因授權關係原即屬其等本人所有而與代簽
      之上訴人無涉，故因該生前契約所生之所有權利義務自均
      由其等自為收益承受，有關上開生前契約是否遭被上訴人
      乙○○加以偽造質借，其如因此受有損害者，亦僅其等個
      人得以出面主張，今張愛熏、張淳媺既未將其等對被上訴
      人所得主張之損害賠償請求權讓與予上訴人，上訴人不得
      以自己之名義逕而主張上開契約當事人之張愛熏、張淳媺
      所得請求之損害賠償者，上訴人自除自己可能所受損害之
      質貸金額27,000元得為主張外，於訴外人張愛熏、張淳媺
      可能受害之有關質貸金額計372,000 元部分自無權為之，
      其依侵權行為損害賠償之法律關係請求被上訴人應連帶賠
      償該372,000 元損害部分自屬無據而應予以駁回。
  (二)、上訴人所有生前契約之前開質借是否係被上訴人乙○○所
      偽造？
    (1)、按「民事訴訟如係由原告主張權利者，應先由原告負舉
        證之責，若原告先不能舉證，以證實自己主張之事實為
        真實，則被告就其抗辯事實即令不能舉證，或其所舉證
        據尚有疵累，亦應駁回原告之請求」，最高法院17年上
        字第917 號著有判例，是當事人之原告主張其有權利者
        ，依法就此有利於己之事實本負有舉證之責，故主張對
        造偽造文書而應負侵權行為損害賠償責任者，自應舉證
        以實其說，且負舉證責任之當事人亦須證明至使法院就
        該待證事實獲得確實之心證始盡其證明責任，倘不負舉
        證責任之他造當事人，就同一待證事實已證明間接事實
        ，而該間接事實依經驗法則為判斷，與待證事實之不存
        在可認有因果關係，足以動搖法院原已形成之心證者，
        將因該他造當事人所提出之反證，使待證事實回復至真
        偽不明之狀態，此際，自仍應由主張該事實存在之一造
        當事人舉證證明之，始得謂已盡其證明責任。
    (2)、本件上訴人固以被上訴人乙○○乃詐以變更住址而取得
        伊所交付之生前契約書、印章及身份證件等物，進而偽
        造質押貸款申請書而向被上訴人五互公司辦理質押借款
        計399,000 元云云，惟此業為被上訴人所否認，而上訴
        人與被上訴人乙○○長期以來即有鉅額金錢往來，被上
        訴人乙○○交予上訴人之票據兌領者達1 億5 千9 百餘
        萬元，未兌現者亦達4 千4 百餘萬元已如上述，而被上
        訴人乙○○交予上訴人之票據計有537 紙（兌現者457
        紙，退票者80紙），其中經兌領之支票於95年1 月間者
        即達41紙，其到期日最晚者為1 月25日，未兌現者則大
        多為到期日在95年2 、3 月間者乙節，此有上訴人所提
        支票明細等件在卷可憑（31-41 頁），又以系爭生前契
        約申辦質押貸款者，其須檢附契約書正本、買受人身分
        證明文件交由被上訴人五互公司辦理，而買受人之地址
        等聯絡資料如有變更，僅需具申請書、買受人身分證影
        本、印章辦理乙情，亦有契約綜合事務申辦申請書後頁
        之辦流程說明及契約書（第16條）附卷足稽，另上訴人
        於原審審理中對被上訴人乙○○所陳「第1 次質押192,
        000 元，因有其他金額，所以開立一張面額50萬元的支
        票，第二次質押207,000 元有開立一張96年3 月30日發
        票，面額60萬元支票，但是第二次開的支票沒有兌現」
        等語則陳稱確有收到支票，惟以該諸支票與本件無關之
        語為辯，亦經本院查閱原審卷宗無訛（96年3 月26日、
        4 月18日言詞辯論筆錄），是上訴人既陳被上訴人乙○
        ○係以「詐術」使之交付申辦質押借款所需之印章、身
        分證件、契約正本等件，上開辦理有關上訴人質押借款
        部分之契約綜合事務申辦申請書上蓋用之印文及附件之
        身分證影本等自均屬真實而非偽造，且上訴人復交付辦
        理變更住址所需文件外之契約書正本，依上開申辦流程
        說明，該申辦申請書自已符各相關要求而屬真正，上訴
        人就被上訴人乙○○係逾授權範圍而為之事實自須負舉
        證之責，而被上訴人乙○○與上訴人間為鉅額金錢之往
        來期間既曾開立500 餘紙支票予之收執兌領，其間顯係
        以上訴人交款借貸而被上訴人乙○○交票為憑並以之兌
        領還款而為計算之往來模式，以被上訴人乙○○令之兌
        領還款者至遲既至95年1 月25日，且該月經兌現者亦達
        41紙，加以退票者大多為發票日為2 、3 月間之票據，
        故其至1 月間與上訴人之往來、還款情況自仍屬正常，
        兩者間於此之前亦應尚未生還款糾紛而無干葛，而辦理
        地址變更依上開契約之規定原僅須執身分證影本、印章
        並填具申請書即得辦理，此原應為執有業載明上情之契
        約正本之上訴人所得知悉，且變更地址既係以身分證記
        載為據，其身分證之住所資料自須為已變更後者始有所
        據，惟依上訴人所述，其於交付上開文件之時尚未搬家
        而無變更住所之情形（原審卷49頁陳報狀），則其如何
        會於未搬家之前即受被上訴人乙○○之誆稱而交付辦理
        更址而利往後之收件者，況上訴人主張之相關質借依上
        所述分有94年10月13日及95年1 月25日兩次，而上訴人
        則謂係於95年1 月中旬被上訴人乙○○前來收取年費時
        始交付其相關之3 份生前契約書、印章、身分證、新家
        住址等物以為辦理（原審卷27頁陳報狀），則被上訴人
        乙○○如何得於上訴人交付張淳媺所有相關資料前之2
        、3 個月即持之向被上訴人五互公司辦理質借192,000
        元者，上訴人所述被上訴人乙○○係以欲辦理變更住址
        為由而騙取前開生前契約書、印章及身份證件等物等語
        實非無疑，而被上訴人乙○○依上訴人所述既確曾於2
        次辦理質借之相關時日交付其2 紙支票，以其等2 人之
        上開借貸往來模式、票收頻繁程度，併其等於此前之往
        來還款並無糾紛干葛之情形，被上訴人乙○○所辯其在
        質借取款後乃開票交付予上訴人為據之語衡情實不無可
        能，而上訴人就被上訴人乙○○係詐欺取得相關文件並
        逾權為質借之事實既未證明至使本院就該待證事實獲得
        確實心證之程度，且被上訴人乙○○就此同一待證事實
        已為係沿前借款模式為之之間接事實證明，而該間接事
        實依一般經驗法則為判斷並與待證事實之不存在可認有
        因果關係，然上訴人就此真偽不明之越權事實迄未另行
        舉證以實其說，則其既未盡其證明責任，所主張之上開
        質押借款係為被上訴人乙○○所偽造云云自尚無足採。
  (三)、上訴人得否依侵權行為損害賠償請求權請求被上訴人連帶
      負責？
      本件上訴人所有生前契約所為之系爭質借尚非係被上訴人
      乙○○所偽造已如上述，則被上訴人乙○○既未以非法方
      法逾權而為系爭質借，所為自不符侵權行為之構成要件，
      上訴人自不得執此請求其應負侵權行為損害賠償責任，而
      被上訴人五互公司之僱用人即被上訴人乙○○既未因執行
      職務而不法侵害上訴人之財產權，上訴人自亦無從要求其
      應與被上訴人乙○○共負連帶損害賠償之責，上訴人主張
      依侵權行為損害賠償請求權請求被上訴人應連帶賠償其上
      開金額自屬無據。
七、綜上所述，關於以張愛熏、張淳媺名義簽訂之上開生前契約
    原即屬其等本人所有而與代簽之上訴人無涉，因該諸生前契
    約所生之所有權義均應由其等自為收益、承受，就張愛熏、
    張淳媺因系爭質押可能受害之質貸金額計372, 000元部分，
    上訴人並無權以自己之名義而代為請求，其得主張者僅為關
    於自己名義之生前契約所為之質貸金額27,000元，而上訴人
    就其所有生前契約所為之系爭質借並未能證明係為被上訴人
    乙○○所偽造，被上訴人乙○○就此並不負侵權行為之損害
    賠償責任，其僱用人即被上訴人五互公司對此自亦無庸共負
    連帶損害賠償之責，從而上訴人主張依侵權行為損害賠償請
    求權請求被上訴人應連帶賠償其上開金額及其遲延利息自屬
    無據，原審認事用法尚無違誤，自應予以維持，上訴意旨指
    摘原判決不利於己之部分為不當，求予廢棄改判，自為無理
    由，應予駁回其上訴。
八、本件為判決基礎之法律關係已臻明確，兩造其餘之攻擊防禦
    方法核與判決結果不生影響，毋庸一一論列，併此敘明。
九、據上論結，本件上訴為無理由，合依民事訴訟法第436 條之
    1 第3 項、第449 條第1項、第78條，判決如主文。
中    華    民    國    97    年     5     月    8    日
                       民事第一庭  審判長法  官   朱玲瑤
                                         法  官   陳宛榆
                                         法  官   黃宏欽
正本係照原本作成。
本判決不得上訴。
中    華    民    國    97    年    5     月    8    日
                                         書記官  陳心儀


司法院資訊處製作；財團法人民間司法改革基金會備份。
